臺灣臺南地方法院刑事判決
109年度易更一字第3號
聲  請  人  臺灣臺南地方檢察署檢察官
被      告  陳昌毅



上列被告因違反毒品危害防制條例案件，經檢察官聲請以簡易判
決處刑（109 年度毒偵字第1721號），本院認不宜以簡易判決處
刑（109 年度簡字第2589號），改依通常程序審理，並以109 年
度易字第912 號判決公訴不受理後，檢察官提起上訴，由臺灣高
等法院臺南分院以109 年度上易字第566 號判決撤銷原判決，發
回本院更為審理，本院判決如下：
    主  文
本件公訴不受理。
    理  由
一、聲請簡易判決處刑意旨略以：被告陳昌毅基於施用第二級毒
    品甲基安非他命之犯意，於民國109 年4 月17日下午5 時許
    ，在臺南市○區○○○○街00號3 樓之5 住處，以將甲基安非他
    命置於玻璃球內，點火燒烤後吸食煙霧之方式，施用甲基安
    非他命1 次。嗣於同年4 月20日下午4 時18分許，經臺灣臺
    南地方檢察署觀護人通知其到場採尿送驗，結果呈安非他命
    、甲基安非他命陽性反應，始悉上情。因認被告涉犯毒品危
    害防制條例第10條第2 項之施用第二級毒品罪嫌等語。
二、按聲請簡易判決處刑，與起訴有同一之效力。起訴之程序違
    背規定者，應諭知不受理之判決，並得不經言詞辯論為之，
    刑事訴訟法第451 條第3 項、第303 條第1 款、第307 條分
    別定有明文。又按毒品危害防制條例業於108 年12月17日修
    正，於109 年1 月15日公布，並於聲請意旨所認被告行為後
    之109 年7 月15日施行（下稱新法），其中增訂第35條之1 
    第1 款、第2 款前段規定：「本條例108 年12月17日修正之
    條文施行前犯第10條之罪之案件，於修正施行後，偵查中之
    案件，由檢察官依修正後規定處理。審判中之案件，由法院
    依修正後規定處理」，是本件自應適用修正後之毒品危害防
    制條例規定處理，合先敘明。而該條例修正後第20條第1 項
    、第3 項、第23條第2 項分別規定「犯第10條之罪者，檢察
    官應聲請法院裁定，令被告入勒戒處所觀察、勒戒，其期間
    不得逾2 月」、「依前項規定為觀察、勒戒或強制戒治執行
    完畢釋放後，3 年後再犯第10條之罪者，適用前2 項之規定
    」、「觀察、勒戒或強制戒治執行完畢釋放後，3 年內再犯
    第10條之罪者，檢察官應依法追訴」。亦即如被告於觀察、
    勒戒或強制戒治執行完畢釋放後，3 年內再犯施用第一級或
    第二級毒品罪，不再適用「觀察、勒戒或強制戒治」以代替
    刑罰之處遇程序。而如被告係已完成「附命緩起訴」之戒癮
    治療，事實上已接受等同「觀察、勒戒或強制戒治」執行完
    畢釋放之處遇，如於該條例第23條第2 項所定3 年內，再犯
    施用第一級或第二級毒品罪，顯現其再犯率甚高，原規劃之
    「附命緩起訴」完成戒癮治療制度功能無法發揮成效，已無
    再次接受「觀察、勒戒或強制戒治」處遇之必要。故倘被告
    經「附命緩起訴」，且「完成」戒癮治療後，因其事實上已
    接受等同「觀察、勒戒或強制戒治」執行完畢釋放之處遇，
    3 年內再犯施用第一級或第二級毒品罪，自應依該條例第23
    條第2 項規定之相同法理，逕行追訴（提起公訴或聲請簡易
    判決處刑），而無再依該條例第20條第1 項重行聲請觀察、
    勒戒或強制戒治之必要；反之，若「未完成」戒癮治療，即
    無所謂事實上已接受等同「觀察、勒戒或強制戒治」執行完
    畢釋放之處遇。再者，被告施用第一級或第二級毒品罪，經
    裁定觀察、勒戒或強制戒治程序者，係以「觀察、勒戒或強
    制戒治」執行完畢釋放後，起算上開3 年內再犯之期間，則
    被告係經「附命緩起訴」，依同一法理，應以經「附命緩起
    訴」並完成戒癮治療後，而非以「附命緩起訴」確定之日，
    起算該3 年內再犯之期間，最高法院109 年度台非字第76號
    、第77號判決意旨可資參照。
三、又雖修正後之毒品危害防制條例第35條之1 第2 款後段規定
    ：「審判中之案件，依修正後規定應為不起訴處分者，法院
    應為免刑之判決」，另該條款之立法說明亦謂：「若該等案
    件於修正施行前已繫屬於法院者，『為求程序之經濟，法院
    應依修正施行後之規定處理，即應依職權為觀察、勒戒或強
    制戒治之裁定』」等語，似欲透過立法說明由法院依職權裁
    定觀察、勒戒或強制戒治，以替代第20條第1 項、第2 項所
    定應由檢察官提出觀察、勒戒或強制戒治之聲請，惟若檢察
    官之「起訴之程序違背規定」，法院當不能「為求程序之經
    濟」便宜行事，而應嚴守程序上之正義，尊重檢察官之裁量
    權，並保障施用毒品者能獲得妥適並完善治療或其他有利戒
    毒途徑處遇之機會，最高法院109 年度台上字第3826號判決
    意旨可資參照。基此，現行毒品危害防制條例為給予施用毒
    品者戒毒自新之機會，對於進入司法程序之戒癮治療方式，
    採取「觀察、勒戒或強制戒治」及「附命完成戒癮治療之緩
    起訴處分」雙軌制，其目的在給予施用毒品者戒毒自新機會
    ，並由檢察官依施用者具體之施用情形及其他相關情事，裁
    量決定採取何種戒癮治療方式為適當，此見同條例第20條第
    1 項、第2 項、第24條第1 項規定自明，此係法律條文明文
    規定賦與檢察官之裁量權，就具體聲請觀察、勒戒之案件，
    檢察官決定對施用者採取「觀察、勒戒或強制戒治」程序而
    向法院提出為觀察勒戒裁定之聲請，法院固得就檢察官此一
    裁量權之行使有無違背法令、事實認定錯誤、其裁量有無重
    大明顯瑕疵等情事為審查，而為准否之裁定，但法院尚不能
    代為逕命檢察官應為如何之處分。上述立法理由認法院應依
    職權逕為觀察、勒戒等裁定，與法條明文規定之現制相齟齬
    ，且剝奪法律明文規定賦予檢察官裁量權之行使，並使職司
    審理裁判權限之法院成為上開觀察、勒戒及可能之強制戒治
    程序之發動者兼裁判者，於法理上顯有不當。是就該條例修
    正施行前犯第10條之罪，且現於審判中之案件，若僅因檢察
    官未審酌修法後規定逕予訴追，致使剝奪被告適用前揭非拘
    束人身自由之緩起訴處分程序，而影響其與家庭、工作處所
    連結及復歸社會，自與本次修正採取寬厚措施之立法目的未
    符。故於此情形法院自不宜逕依前揭第35條之1 第2 款後段
    規定，遽予認定有應為不起訴處分之情形，而逕命依職權為
    觀察、勒戒或強制戒治之裁定，應由檢察官基於一次性之整
    體規劃而重啟處遇程序，視被告個案情形，決定是否適合「
    觀察、勒戒或強制戒治」或給予「附命完成戒癮治療之緩起
    訴處分」之機會。若檢察官逕予提起公訴，法院無從替代檢
    察官為上開合義務性之裁量處遇，其起訴程序即屬違背規定
    ，應諭知不受理之判決。
四、經查，被告前無因施用毒品案件，經法院裁定送勒戒處所觀
    察、勒戒之紀錄，僅有因施用第二級毒品案件，經臺灣臺南
    地方檢察署檢察官以108 年度毒偵字第2330號案件為附命完
    成戒癮治療之緩起訴處分（戒癮治療至完成為止，期間為1 
    年，下稱前案），於108 年11月29日確定，惟嗣因被告於前
    案緩起訴期間內，故意施用毒品，為該署檢察官聲請以簡易
    判決處刑，而經該署檢察官以109 年度撤緩字第421 號案件
    ，撤銷前案之緩起訴處分，並於109 年11月13日確定等情，
    有臺灣高等法院被告前案紀錄表、前揭緩起訴處分書、撤銷
    緩起訴處分書各1 份存卷可參（本院卷第17頁至第19頁、第
    39頁至第41頁）。
五、發回意旨雖認本案是在被告執行戒癮治療中之施用毒品行為
    ，被告事實上已接受等同「觀察、勒戒」之命完成戒癮治療
    處遇，因前開緩起訴處分撤銷確定，顯見原規劃之制度功能
    已無法發揮成效，應依毒品危害防制條例第23條第2 項或第
    24條第2 項規定之相同法理，逕行提起公訴，由法院為實體
    判決，無再依同條例第20條第1 項重為聲請觀察、勒戒必要
    等語。惟本院參酌前揭最高法院判決意旨，認為修正後毒品
    危害防制條例第23條第2 項規定，既係以「觀察、勒戒或強
    制戒治」執行完畢釋放後，起算3 年內再犯之期間，本於同
    一法理，本件被告前案係經「附命緩起訴」，應以經「附命
    緩起訴」並完成戒癮治療後，而非以「附命緩起訴」確定之
    日，起算該3 年內再犯之期間，而被告既於前案緩起訴處分
    確定之108 年11月29日後，收受執行緩起訴處分命令通知書
    ，至聲請意旨所指本案再次施用第二級毒品甲基安非他命之
    109 年4 月17日下午5 時許止，顯未能完成前案緩起訴處分
    所附命期間為1 年之戒癮治療，況前案緩起訴處分嗣後業經
    撤銷確定，如同前述，揆諸前揭說明，被告自無所謂事實上
    已接受等同「觀察、勒戒或強制戒治」執行完畢釋放之處遇
    ，無從依發回意旨所指毒品危害防制條例第23條第2 項或第
    24條第2 項規定之相同法理，由檢察官逕行提起公訴，而由
    法院為實體判決。
六、至發回意旨另指出，本件重為聲請觀察、勒戒，能否使原規
    劃之制度功能發揮成效？與法律規範目的是否有悖？均非無
    研求之餘地等語。惟按毒品危害防制條例本次修正，對於施
    用毒品者既強調「治療勝於處罰」、「醫療先於司法」之刑
    事政策，強化觀察、勒戒或強制戒治處分、命附條件緩起訴
    處遇措施與監禁刑罰間之交替運用，使之相互輔助補充，剛
    柔並濟，力助施用毒品者重生。又機構外之命附條件緩起訴
    處遇相較於機構內之觀察、勒戒及強制戒治而言，前者乃結
    合醫師、觀護人、社工心理諮商等不同領域之專業人員參與
    之治療措施，目的除在戒除施用毒品者身癮、心癮外，並使
    其能經由於機構外之社會參與及接觸，重新塑造生活紀律，
    改變病態行為，以達治療「病患性犯人」之效果；相較於後
    者於勒戒處所、戒治處所內之觀察、勒戒或強制戒治而言，
    仍不失為監禁治療，且其管理人員均為監所矯正人員，各處
    所之資源多寡、專業人才比例又不盡相同，未能跳脫「收容
    」功能大於「戒治」之刑罰樣貌。準此，多方面之機構外處
    遇顯然優於機構內處遇。是在毒品未除罪化前，目前之刑事
    政策，應先落實「除刑不除罪」之各項政策，以司法監督施
    用毒品者機構外之社區戒癮治療為主，機構內之戒癮治療為
    輔，只有不願參與社區治療或治療無效者，始以監禁為最後
    手段。法院於解釋、適用本次毒品危害防制條例上開修正條
    文時，允宜遵循醫療專業及刑事政策，保障施用毒品者為病
    患性犯人之健康權，兼顧保護社會安全及恪遵正當法律程序
    ，確保法治國公平法院之具體實現，最高法院109 年度台上
    字第3826號判決意旨可資參照。本件被告既未曾經法院裁定
    送勒戒處所觀察、勒戒，復未曾完成「附命緩起訴」之戒癮
    治療，並無所謂事實上已接受等同「觀察、勒戒或強制戒治
    」執行完畢釋放之處遇，如同前述，自應依毒品危害防制條
    例上開修正意旨，依修正後之毒品條例第20條第3 項、現行
    第24條等規定，由檢察官基於一次性之整體規劃而重啟處遇
    程序，視被告個案情形，是否適合「觀察、勒戒或強制戒治
    」或給予「附命完成戒癮治療緩起訴處分」之機會。
七、綜上，被告未曾經法院裁定送勒戒處所觀察、勒戒，復未曾
    完成「附命緩起訴」之戒癮治療，並無所謂事實上已接受等
    同「觀察、勒戒或強制戒治」執行完畢釋放之處遇，依修正
    後毒品危害防制條例規定及前揭說明，就本件聲請意旨所指
    被告施用第二級毒品犯行，自不得逕予追訴、處罰。檢察官
    於前揭毒品危害防制條例修正後，聲請以簡易判決處刑，並
    於109 年8 月12日繫屬於本院（簡字卷第7 頁本院收文戳章
    可參），顯已違背前述修正後毒品危害防制條例所定之訴追
    要件。本案應由檢察官依修正後毒品危害防制條例規定重啟
    處遇程序，不得逕予追訴、處罰，故檢察官所為起訴，程序
    違背規定，爰不經言詞辯論，逕為諭知不受理之判決。
據上論斷，應依刑事訴訟法第303 條第1 款、第307條，判決如
主文。
中　　華　　民　　國　　110 　年　　3 　　月　　9 　　日
                  刑事第九庭　　審判長法　官  梁淑美
                                      法　官  鍾邦久
                                      法　官  陳品謙
以上正本證明與原本無異。
如不服本判決應於收受本判決後20日內向本院提出上訴書狀，並
應敘述具體理由。其未敘述上訴理由者，應於上訴期間屆滿後20
日內向本院補提理由書狀（均須按他造當事人之人數附繕本）「
切勿逕送上級法院」。 
    　　　　　　　　　　　　　　　　　書記官   趙建舜
中　　華　　民　　國　　110 　年　　3 　　月　　9 　　日